【裁判字號】    91,重上,431
【裁判日期】    920218
【裁判案由】    損害賠償
【裁判全文】
台灣高等法院民事判決  九十一年度重上字第四三一號
      上  訴  人    甲○○
      訴訟代理人    樓嘉君律師
      被  上訴人    乙○○
      訴訟代理人    廖美智律師
      複  代理人    李宏澤律師
右當事人間，因損害賠償事件，上訴人對於中華民國九十一年八月九日臺灣士林地方
法院八十九年度重訴字第五六四號第一審判決，提起上訴，本院判決如左：
    主      文
上訴駁回。
第二審訴訟費用由上訴人負擔。
    事實及理由
一、上訴人起訴主張：被上訴人於民國八十四年七月十六日，向上訴人買受坐落台北
    市○○區○○路九一號房屋、及其基地 (以下簡稱系爭房地) ，而與上訴人簽訂
    契約，八十六年二月十六日另行簽訂買賣合約，約定買賣總價金為新台幣 (下同
    )一千四百萬元，訂約時給付三百萬元，餘款一千一百萬元自八十六年起至九十
    五年止，按年於該年五月前給付一百一十萬元，如未依約履行，須賠償相當於房
    地總價款之損害金。詎被上訴人於八十六年至八十八年間，依約給付三百三十萬
    元外，自八十九年起即未依約付款，經上訴人於八十九年六月七日以高雄地方法
    院郵局存證信函第三五四一號催告應於八十九年六月十六日前給付一百一十萬元
    ，未獲置理，同年七月十日上訴人以高雄地方法院郵局存證信函四二六四號通知
    解除前開買賣合約。依前揭買賣合約之約定，上訴人應賠償損害金一千四百萬元
    ，扣除已支付六百三十萬元，尚應賠償七百七十萬元。為此，求為命被上訴人給
    付七百七十萬元本息之判決；並以願供擔保以代釋明，求為假執行之宣告。原法
    院為其敗訴判決，提起上訴，其聲明除請求廢棄原判決外，仍為如上之聲明。
二、被上訴人則以：被上訴人向上訴人買受系爭房地，而與上訴人簽訂買賣合約書，
    所約定違約金係屬損害賠償總額之預定；雖被上訴人未依約給付價金，而為上訴
    人解除前揭買賣合約；惟上訴人非建築業者，系爭房地所有權、使用權未因買賣
    而移轉予被上訴人；且違約金過高者，依民法第二百五十二條之規定，法院得依
    職權予以酌減，房地產價格下跌乃受市場機能所牽制，非兩造所得左右，不得作
    為違約金是否過高之標準等語，資為抗辯。原法院為其勝訴判決，對於上訴人之
    上訴，聲明駁回其上訴，如受不利判決，願供擔保以代釋明，請求免為假執行之
    宣告。
三、上訴人主張被上訴人於民國八十四年七月十六日，向上訴人買受系爭房地，而與
    上訴人簽訂契約，八十六年二月十六日另行簽訂買賣合約，約定買賣總價金為一
    千四百萬元，訂約時給付三百萬元，餘款一千一百萬元自八十六年起至九十五年
    止，按年於該年五月前給付一百一十萬元，如未依約履行，須賠償相當於房地總
    價款之損害金。被上訴人於八十六年至八十八年間，依約給付三百三十萬元外，
    自八十九年起即未依約付款，經上訴人於八十九年六月七日以高雄地方法院郵局
    存證信函第三五四一號催告應於八十九年六月十六日前給付一百一十萬元，未獲
    置理，同年七月十日上訴人以高雄地方法院郵局存證信函四二六四號通知解除前
    開買賣合約等事實，為被上訴人所不爭執，且有上訴人提出合約書、存證信函、
    掛號郵件收件回執等影本為憑，上訴人主張之上開事實，應堪信為真實。
四、按：解釋意思表示，應探求當事人之真意，不得拘泥於所用之辭句。當事人得約
    定債務人於債務不履行時，應支付違約金。違約金，除當事人另有訂定外，視為
    因不履行而生損害之賠償總額。民法第九十八條、第二百五十條第一項、第二項
    前段分別定有明文。又：解釋契約，固須探求當事人立約時之真意，不能拘泥於
    契約之文字，但契約文字業已表示當事人真意，無須別事探求者，即不得反捨契
    約文字而更為曲解。最高法院十七年度上字第一一一八號著有判例。本件上訴人
    主張被上訴人向上訴人買受系爭房地所簽定買賣合約書約定：「．．．如有任何
    一方未履行合約，需接受對方提出相當於房屋價值之賠償。．．．」之事實，固
    為被上訴人所不爭執，且有合約書影本在卷為憑；惟被上訴人以該項約定，係損
    害賠償額預定之違約金，如無損害，即無賠償；且違約金過高，法院亦可依職權
    酌減等語，資為抗辯。經查兩造上開「．．．如有任何一方未履行合約，需接受
    對方提出相當於房屋價值之賠償。．．．」之約定，顯係約定債務人於債務不履
    行時，應賠償債權人相當於房屋價值之損害，其文義應為前揭民法第二百五十條
    第二項所規定因不履行債務而生損害之賠償總額，已毋須別事探求，上訴人主張
    該項約定為懲罰性之違約金，即無可採。
五、查：約定之違約金過高者，法院得減至相當之數額，民法第二百五十二條定有明
    文。又：當事人約定契約不履行之違約金過高者，法院固得依民法第二百五十二
    條以職權減至相當之數額，惟是否相當仍須依一般客觀事實、社會經濟狀況及當
    事人所受損害情形，以為酌定標準；約定之違約金是否過高、應就債務人若能如
    期履行債務時，債權人可得享受之一切利益為衡量之標準，而非以僅約定一日之
    違約金額若干為衡量之標準。最高法院四十九年度台上字第八○七號、五十一年
    度台上字第一九號分別著有判例可稽。上訴人主張被上訴人應以系爭房地買賣價
    格一千四百萬元作為違約金，經扣除已支付之六百三十萬元，被上訴人尚應給付
    上訴人七百七十萬元違約金云云。經查：上訴人並非房屋建築或銷售業者，自無
    銷售之支出，且系爭房屋於買賣合約訂立後，迄未移轉所有權、交付予被上訴人
    占有、使用，其未受有銷售費用或使用收益之損害；惟系爭房地於八十六年買賣
    時之市場價格，經鑑定為一千一百一十二萬二千八百一十元，此有中華徵信所企
    業股份有限公司九十一年七月一日九十一中徵產字第○六二三號函暨所附鑑價報
    告書在卷可稽，上訴人亦不爭執此項事實，依前揭判例意旨，如被上訴人依約履
    行，上訴人可享有二百八十七萬七千一百九十元之履行利益，即買賣價格減去鑑
    定價格；再參以被上訴人應於八十九年五月一日前給付該年應付之分期價金一百
    一十萬元，因遲延給付，為上訴人於同年七月十一日解除契約，上訴人自受有八
    十九年五月一日起至同年七月十日法定遲延利息一萬零六百四十五元之損害（即
    0000000X5%X(2/12+1/12X10/31) =10645），被上訴人抗辯上訴人無損害，不得
    請求違約金云云，顯非可採。
六、綜合上述，上訴人受有前開履行利益之損害二百八十七萬七千一百九十元、法定
    遲延利息之損害一萬零六百四十五元，及參酌上訴人因被上訴人不履行契約所生
    支出之催告、通知等所需通常費用，本院認上訴人主張違約金一千四百萬元尚嫌
    過高，依前揭民法第二百五十二條之規定，予以酌減至二百八十九萬元，方為相
    當。上訴人將被上訴人所交付價金六百三十萬元充作違約金，已逾越本院酌減至
    二百八十九萬元，其起訴請求被上訴人應再給付七百七十萬元，顯乏依據，原法
    院為其敗訴判決，經核尚無違誤；上訴意旨仍持陳詞指摘原法院之判決不當，求
    予廢棄，非有理由，應予駁回。
七、本件事證已臻明確，兩造其他攻擊、防禦方法，及提出未援用之證據，經斟酌後
    認不影響判決基礎，無逐一論述必要，併此敘明。
據上論結，本件上訴為無理由，爰判決如主文。
中      華      民      國    九十二    年      二      月     十八     日
                              民事第十二庭
                                  審判長法 官  林  丁  寶
                                        法 官  林  恩  山
                                        法 官  陳  博  享
右正本係照原本作成。
如不服本判決，應於收受送達後二十日內向本院提出上訴書狀，其未表明上訴理由者
，應於提出上訴後二十日內向本院補提理由書狀（均須按他造當事人之人數附繕本）
上訴時應提出委任律師或具有律師資格之人之委任狀；委任有律師資格者，另應附具
律師資格證書及釋明委任人與受任人有民事訴訟法第四百六十六條之一第一項但書或
第二項（詳附註）所定關係之釋明文書影本。
中      華      民      國    九十二    年      二      月    二十      日
                                        書記官  鄭  靜  如
附註：
民事訴訟法第四百六十六條之一（第一項、第二項）：
對於第二審判決上訴，上訴人應委任律師為訴訟代理人。但上訴人或其他法定代理人
具有律師資格者，不在此限。
上訴人之配偶、三親等內之血親、二親等內之姻親，或上訴人為法人、中央或地方機
關時，其所屬專任人員具有律師資格並經法院認為適當者，亦得為第三審訴訟代理人
。


司法院資訊處製作；財團法人民間司法改革基金會備份。
